【裁判字號】    89,訴,179
【裁判日期】    891107
【裁判案由】    綜合所得稅
【裁判全文】
臺北高等行政法院判決                             八十九年度訴字第一七九號
                                              八十九年十月二十四日辯論終結
    原      告        甲○○
    訴訟代理人        蕭勝賢 會計師
    被      告        乙○○○○○○○○
    代  表  人（局長）張盛和
    訴訟代理人        林麗美
                      葉  田
右當事人間因綜合所得稅事件，原告不服財政部中華民國八十九年六月十九日台財訴
第○八九一三五四八二三號訴願決定，提起行政訴訟，本院判決如左：
      主  文
訴願決定及原處分均撤銷。
訴訟費用由被告負擔。
      事  實
一、事實概要：
    緣原告未辦理民國（下同）八十一、八十二、八十三、八十四年度綜合所得稅結
    算申報，經財政部賦稅署查獲，通報被告據以核定八十一年度綜合所的總額為新
    台幣（下同）二、二七九、一一三元，淨額為一、九一六、一一三元，應補稅額
    為二六四、七四六元，並處罰鍰一○五、八○○元；八十二年度綜合所得稅總額
    為九、九一六、三四六元，淨額為九、五四五、三四六元，應補稅額為二、二六
    三、八三○元，並處罰鍰九○五、五○○元；八十三年度綜合所得稅總額為六、
    ○一九、四六○元，淨額為五、六四八、四六○元，應補稅額為一、○六九、四
    六八元，並處罰鍰四二七、七○○元；八十四年度綜合所得稅總額為二二、二七
    六、三二○元，淨額為二一、八九七、三二○元，應補稅額為六、一七二、八一
    二元，並處罰鍰二、四六九、一○○元。原告不服，申請復查結果，未獲變更，
    提起訴願，亦遭決定駁回，遂向本院提起行政訴訟。
二、兩造聲明：
  （一）原告聲明：訴願決定及原處分均撤銷。
  （二）被告聲明：原告之訴駁回。
三、兩造之爭點：
    原告是否在中華民國境內有住所，並「經常居住」於中華民國境內？
    （一）、原告主張：依所得稅法第七條第二項第一款規定，在中華民國境內有住
            所，並經常居住中華民國境內者，為中華民國境內居住之個人。原告於
            八十一年至八十四年雖在中華民國境內設籍，惟僅為探親及投資方便使
            然。原告每年回台探親居住之天數大多不長，計八十一年入境四次，合
            計居住三十二天；八十二年入境三次，合計居住二十六天；八十三年未
            入境；八十四年入境一次，居住十二天，有入台出入境紀錄可稽，且原
            告之牙醫診所事業和先生、小孩皆在美國，原告並無返台「經常居住」
            之意圖及事實。不能僅以有住所之設定，即認係在中華民國境內居住，
            尚須有「經常居住」之事實始可。故原告無經常居住於中華民國境內，
            非屬中華民國境內居住之個人，其所得應就源扣繳而非以結算申報為主
            。
    （二）、被告主張：原告對其在中華民國境內設定戶籍以方便投資與探親，對設
            定住所於中華民國境內以定法律關係發生之事實並無爭執。按所得稅法
            第七條第二項規定，只須納稅義務人在中華民國境內有住所，並有經常
            居住之事實，即為中華民國境內居住之個人。至於所謂「經常居住」係
            屬事實認定問題。為使稅負公平，並防範租稅之逃漏，對於上開要件自
            應從嚴認定，因此在稽徵實務上，認定在國內有住所為先決條件，再依
            其個人於實際入境後均居住於住所地為中心而為之生活、經濟、法律關
            係等事實，即得認其有經常居住之事實，亦即其生活顯有以住所為中心
            者，即為經常居住，至其居住之天數則非所論。此乃稽徵機關於租稅公
            平、社會公益，所採稽徵實務一致性之做法。行政法院（現改制為最高
            行政法院）七十八年度判字第一五三九號、八十四年度判字第二九一七
            號、八十七年度判字第一八五三號、第一一九三號、第二三五一號判決
            即採此見解，經查原告八十一年至八十四年有住所於國內之事實，且其
            先後仍入境於國內居住，縱於一課稅年度內未居住屆滿一百八十三天，
            依司法院釋字第一九八號解釋意旨，亦應認其為中華民國境內居住之個
            人。而原告屬中華民國境內居住之個人，其在中華民國境內之營利及利
            息所得，自應依法辦理結算申報，無就源扣繳規定之適用。次查，原告
            於所得扣繳單位，均列有上開設籍地之地址，則扣繳單位依境內居住者
            扣繳及申報扣繳憑單，並寄送予原告，原告自應依法申報，其竟漏為申
            報，被告將其八十一年至八十四年之所得，核課綜合所得稅，並無不合
            。又原告未辦理八十一年至八十四年綜合所得稅申報，其所得均已超過
            各該年度免稅額及扣除額之合計數，參照司法院釋字第二七五號解釋，
            顯有過失，被告依所得稅法第一百十條第二項規定按各該年度應補稅額
            處○‧四倍罰鍰，亦無違誤。
      理  由
原告在中華民國境內有住所，是否並「經常居住」於中華民國境內？
按「本法稱中華民國境內居住之個人，指左列兩種：一、在中華民國境內有住所，並
經常居住中華民國境內者。二、在中華民國境內無住所，而於一課稅年度內在中華民
國境內居留合計滿一百八十三天者。」「本法稱非中華民國境內居住之個人，係指前
項規定以外之個人。」「納稅義務人應於每年二月二十日起至三月底止，填具結算申
報書，向該管稽徵機關，申報其上一年度內構成綜合所得總額或營利事業收入總額之
項目及數額，以及有關減免、扣除之事實，並應依其全年應納稅額減除暫繳稅額、尚
未抵繳之扣繳稅額及可扣抵稅額，計算其應納之結算稅額，於申報前自行繳納。」「
非中華民國境內居住之個人，及在中華民國境內無固定營業場所及營業代理人之營利
事業，在中華民國境內有本法第八十八條規定之各項所得者，不適用本法第七十一條
關於結算申報之規定，其應納所得稅應由扣繳義務人於給付時，依規定之扣繳率扣繳
之。如有非屬第八十八條規定扣繳範圍之所得，並於該年度所得稅申報期限開始前離
境者，離境前應向該管稽徵機關辦理申報，依規定稅率納稅，其於該年度所得稅申報
期限內尚未離境者，應於申報期限內依有關規定申報納稅。」分別為行為時所得稅法
第七條第二項、第三項及第七十一條第一項前段、第七十三條第一項定有明文。
查本件原告於八十一年至八十四年間，設籍於台北市○○○路○段○○○巷二十九號
，但僑居美國行醫，八十一年入境四次，合計居住三十二天；八十二年入境三次，合
計居住二十六天；八十三年未入境；八十四年入境一次，居住十二天，此有戶籍謄本
及出入境紀錄附卷可稽，亦為兩造所不爭執。而爭點為：被告主張原告既在國內設籍
，並投資、存款，有營利及利息所得，顯見其以設籍地址為生活住所中心，不論其居
住國內天數，均認係經常居住，應認為中華民國境內居住之個人，就其上開年度綜合
所得，有辦理結算申報之義務。原告則訴稱其事業及家庭重心，皆在美國，偶而回國
探親，時間不長，並非經常居住，為非中華民國境內居住之個人，其國內所得應就源
扣繳，而非結算申報。按所得稅法第七條第二項第一款所稱中華民國境內居住之個人
，係指在我國境內有「住所」，並「經常居住」在境內者而言，上揭兩項要件，須同
時具備，始與法條明文規定相符。本件原告於八十一年至八十四年間，設籍於台北市
，因僑居美國，其間如上所述，雖偶而入境居住，甚至有整年未曾入境，此種情形，
被告不論原告居住境內天數，概認為經常居住，為中華民國境內居住之個人，其認定
不僅與事實不符，對法條之明文規定，亦有誤解。又被告所援引之行政法院（現為最
高行政法院）七十八年判字第一五三九號、八十四年度判字第二九一七號、八十七年
度判字第一八五三號、第一一九三號、第二三五一號等判決，其案情與本件不同，又
非判例，本件不受拘束。從而被告依其上開認定所為補稅及罰鍰之原處分，即難謂無
違誤，訴願決定，未予詳酌，亦有可議，原告報以指摘，非無理由，應由本院將訴願
決定及原處分（復查決定）均撤銷，由被告機關另為適法之處分，以昭折服。
據上論結，本件原告之訴為有理由，依行政訴訟法第九十八條第三項前段，判決如主
文。
中    華    民    國     八十九      年     十一     月       七        日
                                          台北高等行政法院第二庭
                                              審判長法  官  王立杰
                                                    法  官  陳雅香
                                                    法  官  黃本仁
右為正本係照原本作成。
如不服本判決，應於送達後二十日內，向本院提出上訴狀並表明上訴理由，如於本判
決宣示後送達前提起上訴者，應於判決送達後二十日內補提上訴理由書（須按他造人
數附繕本）。
中    華    民    國     八十九      年     十一     月       七        日
                                                    書記官  謝廉縈

司法院資訊處製作；財團法人民間司法改革基金會備份。
